Inventaris van het archief van het Ministerie van Binnenlandse Zaken: Afdeling Kunsten en Wetenschappen, 1875-1918
Nationaal Archief, Den Haag
Ministerie van Binnenlandse Zaken: Afdeling Kunsten en Wetenschappen
BiZa / Kunsten en Wetenschappen
1875-1918
B24046
89.10 meter; 3563 inventarisnummers.
Normale geschreven, getypte en gedrukte documenten, geen bijzondere handschriften.
Nationaal Archief, Den Haag
Ministerie van Binnenlandse Zaken / Afdeling Kunsten en Wetenschappen
Het archief bevat stukken over: zorg voor monumenten, musea, archieven en bibliotheken, beeldende en uitvoerende kunsten, letterkunde, wetenschap (wetenschappelijke congressen, bemiddeling bij onderzoek en stimulering van publicaties). Ook is er een rubriek 'Zorg voor gebouwen', waaronder zowel museum- en archiefgebouwen als gebouwen van onderwijsinstellingen of provinciale besturen kunnen vallen. Bij het onderwerp monumentenzorg vormen de dossiers van de afzonderlijke gebouwen een zeer omvangrijke serie, die alfabetisch op gemeente is geordend. Bij de musea zijn stukken aanwezig betreffende: organisatie, gebouw en inrichting, beheer, acquisitie, conservering, inventarisatie en beschrijving van kunstobjecten, en dienstverlening. Het beleid bij de musea betrof met name het Rijksmuseum (nieuwbouw geopend in 1885), het Mauritshuis en de Leidse rijksmusea. Na 1901 was er ook bemoeienis met niet-rijksmusea. Bij de zorg voor archieven lag de nadruk op de omvorming van de provinciale archiefdiensten in rijksarchieven en op nieuwe huisvesting voor het Algemeen Rijksarchief. Het wetenschapsbeleid richtte zich op de Koninklijke Academie van Wetenschappen, de Koninklijke Bibliotheek en andere wetenschappelijke genootschappen (de universiteiten en hogescholen bleven onder de Afdeling Onderwijs van het Ministerie van Binnenlandse Zaken). Het archief bevat ook een tekening met het ontwerp van het ambtskostuum van de algemeen rijksarchivaris.
Archiefvorming
Geschiedenis van de archiefvormer
1 Geschiedenis van de afdeling en wat daaraan vooraf ging
Bij Koninklijk Besluit van 22 juni 1875, nr. 11, vond de instelling plaats van de Afdeling Kunsten en Wetenschappen van het Ministerie van Binnenlandse Zaken. Als motivering werd door de minister J. Heemskerk Az. aangegeven dat er begrotingsgelden waren vrijgekomen, nu met ingang van 1 januari 1875 de afdeling belast met het beheer van de gestichten Ommerschans en Veenhuizen was overgegaan naar het Ministerie van Justitie. Als chef van de nieuw gevormde afdeling werd jhr. mr. Victor Eduard Louis de Stuers (1843- 1916)
Over Victor de Stuers zijn verscheidene korte levensbeschrijvingen verschenen. Bibliografieën van zijn werk en over zijn persoon zijn verschenen in De Maasgouw, 69 (1950), p. 116-117. De belangrijkste gegevens over zijn leven vindt men in Het levenswerk van Jhr. Mr. Victor de Stuers herdacht door zijne vrienden (Utrecht, 1913) en P. Albers, Victor de Stuers in Studiën, Tijdschrift voor godsdienst, wetenschap en letteren, jaargang 50 (1918), deel 89, p. 20-32, 125-152, 533-562; jaargang 50 (1918), deel 90, p. 1-27; jaargang 51 (1919), deel 91, p. 228- 260; jaargang 51 (1919), deel 92, p. 330-360; jaargang 52 (1920), deel 94, p. 337-369.
benoemd in de rang van referendaris.
Met de instelling van deze afdeling erkende de minister dat een actief cultuurbeleid onder de zorg van de regering viel. Tot op dat moment viel het cultuurbeleid onder de competentie van de vijfde afdeling van het departement: Onderwijs, Kunsten en Wetenschappen. In werkelijkheid werd er sedert 1830 geen regeringsbeleid gevoerd, omdat dit een prerogatief scheen te zijn van het persoonlijke monarchale stimuleringsbeleid van koning Willem I en zijn opvolgers. De vijfde afdeling handelde alleen de lopende zaken af, beheerde de instellingen die door koning Lodewijk Napoleon of koning Willem I werden opgericht of voerde door koning Willem I ingestelde subsidieregelingen passief uit. De gevleugeld geworden uitspraak van minister Thorbecke in 1862 dat kunst 'geene zaak van regeering' was
Handelingen der Tweede Kamer der Staten-Generaal, 15 september 1862, pag. 36. Voor commentaar op deze uitspraak, zie Emanuel Boekman, Overheid en kunst in Nederland, (Amsterdam, 1939), p. 41 vlgg.
, omdat deze geen oordelaar van wetenschap en kunst mocht zijn - het ging om het ontbreken van passages dienaangaande in de Troonrede - was zowel in de regeringskringen als in het parlement een voorwendsel tot nalatigheid op het gebied van kunstverzameling en monumentenbehoud.
Oppositie hiertegen kwam vooral van letterkundigen en organisaties van kunstenaars en wel vanuit verscheidene stromingen die door een beroep op het roemrijke nationale verleden de ingeslapen volksgeest wilden opweken. In tijdschriften als De Gids, De Spektator van tooneel, concerten en tentoonstellingen, De Dietsche Warande, De Kunstkronyk en De Nederlandse Spectator ijverden estheten vanuit verschillende richtingen voor het behoud van het nationaal cultureel erfgoed. Op de vermaarde beschrijving van de Historische Zaal in Het Rijksmuseum door E.J. Potgieter in De Gids van 1844 volgden tal van argumenten voor verandering van het kunstbeleid in recensies en tijdschriftartikelen van persoonlijkheden als Jozef Alberdingk Thijm, Jan Kneppelhout en Alexander Ver Huell. Reeds in 1854 verschenen brochures, waarin werd gepleit voor de aanstelling van een aparte ambtenaar bij het Ministerie van Binnenlandse Zaken, die men 'een referendaris, directeur enz. voor de zaken der Beeldende (of ook wel, algemeener, der Schoone) Kunsten (zou) kunnen noemen'. Deze functionaris moest enerzijds het stimuleringsbeleid van koning Willem I op het gebied van eigentijdse kunst voortzetten, anderzijds zou hij zorg moeten dragen voor het oude vaderlandse kunstbezit
T. van Westrheene Wz., Een woord over kunstbescherming in Nederland (Den Haag, 1854) p. 30.
.
De herdenking van 50 jaar Nederlands onafhankelijkheid in 1863 gaf aanleiding tot tal van particuliere initiatieven, maar bij de uitwerking van deze voorstellen kwamen op pijnlijke wijze de tegenstellingen tussen de voorstanders van een stimulerend kunstbeleid aan het licht. De romantische visies over cultuur hadden ook maatschappelijke consequenties. Al eerder, in 1827, verscheen postuum een geschrift van de eerste directeur van het Leidse Prentenkabinet, D.P.G. Humbert de Superville. Daarin werd uiteengezet, dat de meest volmaakte kunstuitingen 'onvoorwaardelijke tekenen' bevatten die verwezen naar een hoger ideaal en dat het uitoefenen van kunst tevens de ordening van een samenleving impliceerde
D.P.G. H(umbert) d(e) S(uperville), Essai uur les signet inconditionnels dans l'art, (Leyde, 1827).
. De schrijver stelde dan ook een eigen, esthetische staatsordening voor naar Saint-Simonistisch model. Er bestond in de negentiende-eeuwse opvattingen dus een nauw verband tussen de uiterlijke vormgeving van openbare gebouwen, gedenktekens en kunst werken enerzijds en de geestesgesteldheid die ze dienden op te roepen: zij werden verondersteld een 'waarheidsgehalte' te bezitten, dat moest verwijzen naar het platonische staatsideaal. Beeldende kunst was 'niet alleen voedsel voor de oogen, maar ook voor de ziel
Aldus Alexander Ver Huell in een polemiek over zijn voorstel tot de oprichting van een nationale galerij van moderne historieschilderingen onder de titel Volk en Kunst. Het citaat is uit een inzonden stuk in de Arnhemse Courant van 5 oktober 1862, opgenomen in Schetsen met de Pen door A.V.H. (derde bundel, Arnhem, 1876), p. 81. Zie over deze aangelegenheid ook J.A.A. Bervoets, Een utopisch museumproject: de actie 'Volk en Kunst' van Alexander Ver Huell in De Negentiende Eeuw, documentatieblad werkgroep 19e eeuw, jaagang 2, nr. 3 (september 1978), p. 205-215.
.' Toen er dus discussies werden gevoerd over blijvende gedenktekens die in 1863 moesten worden opgericht, werden de organisatoren geconfronteerd met de vraag hoe de essentie van 'onze nationale historie' aanschouwelijk diende te worden gemaakt. Met name de katholieke Alberdingk Thijm protesteerde tegen de traditionele beeldvorming van Neerlands heldendaden in het verleden (bijvoorbeeld in de 80-jarige Oorlog!) omdat de waarheid die daarmee werd verkondigd niet de zijne was. Dergelijke problemen kwamen aan de orde, toen de Commissie tot Voorbereiding van een stichting van een Kunstmuseum in Amsterdam in het voorjaar van 1863 ertoe over ging dit museum te integreren in een monument voor de vaderlandse geschiedenis
Notulen van de vergaderingen van de commissie tot voorbereiding van de stichting van het Museum 'Koning Willem I', 1862-1863. Algemeen Rijksarchief, verzameling losse aanwinsten van de Tweede Afdeling vanaf 1980, 1982, nr. 9.
. Bij de totstandkoming van een nationaal gedenkteken in Den Haag kwam het tot een openlijke architectonische richtingenstrijd tussen de katholieke, neogotisch georiënteerde prijswinnaar Pierre Cuypers en de 'protestantse', klassicistisch georiënteerde publieke opinie.
Hervatting van een stimuleringsbeleid van eigentijdse kunst door de overheid, zoals onder koning Willem II, zou dus tot te grote controverses leiden. Vandaar dat de liberalen met hun opvattingen over de rol die de regering op esthetisch terrein diende te spelen niet alleen stonden. Ook Victor de Stuers had in zijn beroemde artikel Holland op zijn smalst geen kritiek op het ontbreken van een dergelijk beleid; wat hij aanviel was de onverschilligheid voor reeds bestaande kunstvoorwerpen, het gebrek aan esthetische vorming van het publiek en van vakbekwaamheid van kunstenaars.
Holland op zijn smalst verscheen in 1873 in het novembernummer van De Gids
De Gids, jaargang 1873, nr. IV, p. 320-404.
. Hoofdonderwerp was de zorg voor monumenten en voor de musea, die aan het Rijk waren toevertrouwd. De publicatie viel samen met een veranderend inzicht bij de regering, die voor de begroting van het dienstjaar 1874 een post had opgevoerd voor 'bewaring van en toezigt op gedenkteekenen van Nederlandse Geschiedenis en Kunst reis- en verblijfkosten, enz.
Art. 186.
' Toen deze post door het parlement was aangenomen, werd bij Koninklijk Besluit van 8 maart 1874, nr. 14, het College van Rijksadviseurs voor de Monumenten van Geschiedenis en Kunst ingesteld. Victor de Stuers werd secretaris. Omdat de Afdeling Onderwijs, Kunsten en Wetenschappen van het ministerie de verwerking van de overstelpende hoeveelheid adviezen van dit college niet meer aankon, moest men tot nadere maatregelen overgaan. De oprichting van een nieuwe afdeling met speciale bevoegdheden op dat gebied werd noodzakelijk geacht.
De Stuers werd in juni 1875 voor de keuze gesteld tussen het secretariaat van zijn college of de leiding over de nieuwe afdeling. Wij weten reeds dat hij het laatste koos, en zullen verderop zien, hoe hij de afdeling uitbouwde tot een instrument, dat tot doelmatig cultuurbeleid in staat was. Maar het beeld van zijn werkzaamheden is onvolledig, wanneer wij slechts afgaan op de papieren neerslag van zijn departementaal bureau. Hij begeleidde zijn werkzaamheden met publikaties in tal van tijdschriften en wist ook door nevenactiviteiten in particuliere organisaties zijn denkbeelden en verlangens te verwezenlijken. Het beleid van de Afdeling Kunsten en Wetenschappen kan daarom niet los worden gezien van organisaties als de vereniging 'Rembrandt' of de Nederlandse Vereniging voor Tekenonderwijs.
2 De werkzaamheden van de Afdeling Kunsten en Wetenschappen in het algemeen
Ter uitvoering van het Koninklijk Besluit van 22 juni 1875, nr. 11, werd bij besluit van de minister van Binnenlandse Zaken van 25 juni 1875, 1a.M van de Afdeling Algemene Zaken en Comptabiliteit
Archief van het Ministerie van Binnenlandse Zaken, Afdeling Algemene Zaken en Comptabiliteit, inventarisnummer 250.
bepaald: '... 30. Bij zijn Departement wordt ingesteld een nieuwe afdeling, die genaamd zal zijn: Zesde afdeeling (Kunsten en Wetenschappen)' De Stuers had inmiddels als een vervolg op Holland op zijn smalst zijn bedoelingen uiteengezet in een artikel Iteretur Decoctum, dat in het novembernummer van De Gids van 1874
De Gids, jaargang 1874, nr. IV, p. 314-352. Hij riep de lezers een 'tot ziens' toe. Blijkbaar koesterde hij toen het verlangen om in 1875 met een vervolgartikel te komen.
was verschenen. Het gold de volgende concrete voorstellen:
algemene invoering en verbetering van het tekenonderwijs en kunstzinnige vorming in het onderwijs,
uitbreiding en aanvulling van de openbare kunstverzamelingen, volgens de auteur 'de laboratoria, de bibliotheken en arsenalen voor de kunstenaars en de kunstindustriëlen', alsmede reorganisatie van hun beheer,
staatszorg voor een kunstzinnige en esthetisch verantwoorde bouw en inrichting van de regeringsgebouwen,
in verband hiermee: een georganiseerde monumentenzorg,
een bond van allen die op kunstgebied de beschaving willen en naar vooruitgang streven, teneinde de regering te steunen in zijn kunstbeleid. Met uitzondering van het laatste, dat uiteraard een zaak was van het particuliere initiatief, vormden deze punten het 'regeringsprogram' van de referendaris.
De taak van de Afdeling Kunsten en Wetenschappen diende derhalve te worden uitgebreid. Met het argument, dat de zogenaamde 'Leidse musea' (het Museum van Oudheden, het Ethnografisch Museum en kabinetten) en de tekenscholen vóór 1875 onder de begrotingspost 'Kunsten en Wetenschappen' vielen, wist De Stuers gedaan te krijgen, dat bij ministeriële beschikking van 17 juli 1876, la.N, Algemene Zaken en Comptabiliteit, ook deze onderwerpen onder zijn taakstelling kwamen
Archief van het Ministerie van Binnenlandse Zaken, afdeling Algemene Zaken en Comptabiliteit, inventarisnummer 251.
. Kort tevoren, bij ministeriële beschikking van 27 juni 1876, la.I, Algemene Zaken en Comptabiliteit, werd hem ook de zorg voor de landsgebouwen in de Residentie en de gebouwen van Onderwijs, Kunsten en Wetenschappen toegewezen
Ibid. Afschrift in het archief van de Afdeling Kunsten en Wetenschappen, inventarisnummer 135.
.
Deze taak werd onttrokken aan de Afdeling Waterstaat en Publieke Werken van het ministerie. Op deze manier kon De Stuers tot de verwezenlijking van zijn idealen overgaan. De algemene bemoeienis met de landsgebouwen in de residentie werd hem bij ministeriële beschikking van 11 januari 1878, 1a.C, Algemene Zaken en Comptabiliteit, ontnomen
Een afschrift bevindt zich in het archief van de Afdeling Kunsten en Wetenschappen, inventarisnummer 135.
, maar dit belette hem niet om op dit terrein blijvend werkzaam te zijn.
Met de uitoefening van deze bevoegdheden heeft Victor de Stuers gedurende zijn ambtsuitoefening tot 1901 het volgende gerealiseerd:
Op het gebied van de overheidsbouw: de recrutering van een eigen team architecten met specialisatie op het gebied van utiliteitsgebouwen. Dit moest in de plaats komen van de ingenieurs van waterstaat of van de genie die thans de overheidsgebouwen ontwierpen. Het bureau bewerkstelligde de totstandkoming van een specifieke bouwstijl, geïnspireerd op de neogothiek en neorenaissance. In de opvattingen van de voorstanders van deze richting werd de constructie van een gebouw zowel door zijn utilitaire als ideologische functie bepaald.
Op het gebied van monumentenzorg: De totstandkoming van een instituut van monumentenzorg; de spectaculaire restauratie van tal van monumenten na aankoop door het Rijk en minimum garantie van blijvend onderhoud; toezicht op het beheer van roerende en onroerende monumenten door gemeenten; het tegengaan van vervreemding van gemeentelijke, kerkelijke en corporele roerende monumenten.
Op het gebied van musea: de oprichting van het Rijksmuseum als nationaal museum (deels de verwezenlijking van een romantisch ideaal!); de aanstelling van competente directies over alle andere rijksmusea en de verheffing van museumbeheer tot een wetenschappelijke specialiteit; de oplegging van de verplichting tot inventarisatie, catalogisering en kosteloos toegankelijk stellen van de aanwezige kunstschatten voor het publiek; de formulering van een acquisitiebeleid.
Op het gebied van het archiefwezen: de reorganisatie van het archiefwezen in de provincies door de oprichting van rijksarchieven aldaar; de overbrenging van alle oude rechterlijke en notariële archieven naar deze instellingen; de vorming van een team van rijksarchivarissen, dat in staat zou zijn om vaste richtlijnen voor ordening en beschrijving van archieven op te stellen.
Op het gebied van kunstzinnige vorming: de oprichting van een normaalschool voor tekenonderwijs en een modelschool voor kunstnijverheid; de opzet van een subsidiebeleid voor tekenscholen met verplichte inspectie als voorwaarde; algehele onderwijshervorming op dit gebied. Indirect leidde zijn streven tot invoering van het tekenonderwijs in het lager, het middelbaar en uiteindelijk ook in het voorbereidend hoger onderwijs. Op internationaal terrein kwam het tot uitwisseling van kunstreproducties, die vooral voor onderwijsdoeleinden konden worden aangewend.
Op het gebied van wetenschapsbeleid werden geen innovaties ingevoerd, maar de steun aan bestaande instellingen werd aanzienlijk uitgebreid, terwijl ook scherp toezicht werd uitgeoefend op de prestaties.
Aanvankelijk leek het erop dat De Stuers overgeleverd was aan de willekeur van het beleid van zijn superieuren. De secretaris-generaal, mr. P.F. Hubrecht, was een man van regels en had nog wel eens moeite met het persoonlijk optreden en de improvisatie van zijn subaltern, hetgeen niet zelden tot interne discussies leidde. Ernstiger werd het, wanneer de minister het belang van De Stuers' werkzaamheden niet wenste in te zien. Zo wilde het doctrinair-liberale kabinet Kappeyne van de Coppello de gehele monumentenzorg van de rijksbegroting laten afvloeien. De Stuers' wist zich echter met grote vindingrijkheid te handhaven.
De afdeling had in 1879 voor lange tijd haar maximale omvang bereikt. Werden er in 1875 naast de referendaris een commies en een hoofdcommies aangesteld, in 1879 was zij uitgebreid met drie adjunct-commiezen
Gegevens ontleend aan de jaarlijks verschenen Staatsalmanakken.
. Wellicht heeft het optreden van het kabinet Kappeyne van de Coppello ook tot personeelsinkrimping geleid. Tot het aftreden van De Stuers was de afdeling met hooguit vijf man bezet, waarvan er één speciaal belast was met het beheer van de archieven van het gehele Ministerie van Binnenlandse Zaken. Dit duurde tot 1897, toen het beheer van het archief overging naar de Afdeling Secretarie en Expeditie
In de Staatsalmanak van 1878 is de adjunct-commies C. Bouwhuisen, die het jaar tevoren nog onder Kunsten en Wetenschappen was vermeld, bij de Afdeling Secretarie en Expeditie ondergedeeld.
. Onder de afdeling kwamen drie diensten te ressorteren, wier bemoeienis nauw met elkaar was verweven. Bij Koninklijk Besluit van 12 juli 1876 nr. 58, werd de bekende maar omstreden bouwmeester
Met name koning Willem III had bedenkingen. Niet alleen om zijn bekende esthetische bezwaren tegen 'ce monastère', maar ook omdat hij reeds voor 1862 zijn hofarchitect Lucas Hermannus Eberson, die eveneens de functie van rijksmuseumarchitect ambieerde, had gepousseerd.
dr. P.H.J. Cuypers benoemd tot architect van 's Rijks museumgebouwen. Zijn bemoeienis reikte echter veel verder, want zoals wij verderop zullen zien, diende hij ook op andere terreinen De Stuers van advies. Wellicht was hij ook betrokken bij de besluitvorming van de reglementering van het toezicht op de gebouwen, die onder zorg van de Afdeling Kunsten en Wetenschappen kwamen te vallen. Een eerste reglement werd bij ministeriële beschikking van 20 januari 1878, nr. 29 K.W., vastgesteld
Archief van de Afdeling Kunsten en Wetenschappen, inventarisnummer 206.
.
Het bureau, dat hiervoor werd opgericht, trad met ingang van 1 april in werking, toen J. van Lokhorst, bij ministeriële beschikking van 25 maart 1878, nr. 47 Kabinet, benoemd, in functie trad. Een van de opzichtertekenaars, A.J.M. Mulder, die daar bij ministeriële beschikking van 1 maart 1879,la.D, KW, een tijdelijke aanstelling kreeg, verkreeg bij ministeriële beschikking van 1 maart 1881, nr. 629 KW een vaste aanstelling als 'opzichter-teekenaar voor de gedenkteekenen voor geschiedenis en kunst
Personeelsstukken van de rijksbouwkundige voor gebouwen van onderwijs, kunsten en wetenschappen, archief van de Afdeling Kunsten en Wetenschappen, inventarisnummer 209.
.' Vanaf het begin van zijn indiensttreding heeft hij zich echter met het onderhoud van monumenten bezig gehouden, omdat hem dit op 1 oktober 1878 door het College van Rijksadviseurs was opgedragen.
Terwijl het ambtelijke apparaat zich aldus uitbreidde, moest De Stuers gedogen hoe het door hem gestuwde begeleidingscollege van Rijksadviseurs kwam weg te vallen. Interne conflicten over het 'ultramontaanse' karakter van de door De Stuers en Cuypers voorgestane opvattingen over bouwkunst
Over dit conflict zie J.A.C. Tillema, Schetsen uit de geschiedenis van de monumentenzorg in Nederland, (Den Haag, 1975), p. 281-299. Over het vermeende 'papisme' van De Stuers en reacties daarop, zie behalve de biografie van P. Albers geciteerd in noot 1 (in een katholiek tijdschrift!) ook Frans Netscher, Victor de Stuers, in: Karakters, (Haarlem, 1899), p. 85-112.
leidden tot het aftreden van voorzitter Fock en het lid Carel Vosmaer. Daarnaast ontstond er onenigheid tussen de leden De Stuers en C. Leemans, directeur van het Rijksmuseum voor Oudheden, over De Stuers' plannen om dit museum van Leiden naar Den Haag te verplaatsen. Minister Kappeyne van de Coppello maakte van de verwarring gebruik om dit college op te heffen, hetgeen geschiedde bij Koninklijk Besluit van 21 februari 1879, nr. 9.
Door het wegvallen van dit college was de referendaris genoodzaakt om zelf het toezicht op al 'zijn' instellingen te regelen. Hiervoor trachtte hij hiërarchische systemen in het leven te roepen, zoals een gecoördineerde rijksarchiefdienst, waarin de algemene rijksarchivaris inspectiebevoegdheid - dus ook inspectieverplichting - kreeg over de andere rijksarchieven. Ook oefende hij persoonlijk controle uit, zoals in het museumwezen. Aangezien hij bij de vaststelling van richtlijnen van deze instellingen persoonlijk nauw betrokken was en de leiding weinig ruimte liet, verliep de uitvoering van zijn beleid niet zonder wrijvingen.
In 1901 stelde De Stuers zich namens de christelijke coalitie kandidaat voor de Tweede Kamer als afgevaardigde van het district Weert. Nadat hij gekozen werd, nam hij als referendaris ontslag. Als zijn opvolger werd op 15 oktober 1901 zijn medewerker ir. J.A. Roijer benoemd
De hierna volgende gegevens zijn ontleend aan er. F.J. Duparc, Een eeuw strijd om Nederlands cultureel erfgoed, (Den Haag, 1975), waar nodig aangevuld met gegevens uit de Staatsalmanakken. De archieven van het Ministerie van Binnenlandse Zaken, Afdeling Algemene Zaken en Comptabiliteit vanaf 1899 en het Kabinetsarchief van dit ministerie vanaf 1897 waren tijdens de samenstelling van deze inventaris wegens herinventarisatie niet voor onderzoek toegankelijk.
. Vanaf 8 februari 1892 was deze werkzaam bij de afdeling. Hierdoor kon hij zich een eigen oordeel vormen over de gang van zaken aldaar. Hij wijzigde het karakter van zijn bureau door minder op de voorgrond te treden en de beleidsplanning over te laten aan de directies van de instellingen en aan de adviescommissies die door hem in het leven geroepen waren. Op 1 januari 1907 werd hij bevorderd tot administrateur.